臺灣高等法院高雄分院民事判決　　　　　93年度重上字第91號
上　訴　人　臺灣電力股份有限公司
法定代理人　丁○○
訴訟代理人　何俊墩律師
　　　　　　李玲玲律師
被上訴　人　尖山基金管理委員會
法定代理人　乙○○
訴訟代理人　馬陳棠律師
上列當事人間請求返還不當得利等事件，上訴人對於民國93年8
月18日臺灣澎湖地方法院93年度重訴字第1 號第一審判決提起上
訴，本院於94年10月18日言詞辯論終結，判決如下：
    主  文
原判決廢棄。
被上訴人應給付上訴新台幣伍仟萬元，及自該款項存入台灣土地
銀行澎湖分行第0000000000號帳戶時起，至返還時止
，由該銀行所給付之利息。
第一、二審訴訟費用由被上訴人負擔。
    事實及理由
一、上訴人之法定代理人原為林能白，於訴訟中變更為林清吉，
    再變更為丁○○，有經濟部之人事令函及公司變更登記事項
    卡在卷可稽，並均經聲明承受訴訟，應予准許，先予說明。
二、上訴人起訴主張：伊自民國92年間起因依法承受「促進電源
    開發協助基金管理委員會」（其前身為開發電源基金管理委
    員會，下稱電基會）之資產及負債。而伊於85年間因興建澎
    湖尖山火力發電廠期間，為回應發電所在地即澎湖縣湖西鄉
    尖山村民之訴求，而於85年6 月30日，由伊所屬澎湖工務所
    與澎湖縣湖西鄉尖山村村長乙○○達成協議，約定尖山村於
    經政府主管機關立案成立「湖西鄉尖山村台電協助地方基金
    管理委員會」後，澎湖工務所應立即協助向電基會申請協助
    基金新台幣（下同）5,000 萬元，而協助基金之運用與動支
    悉依「台電公司促進電源開發協助基金管理辦法」之相關規
    定辦理。乙○○旋即於同年9 月2 日向澎湖縣政府提出成立
    「尖山基金管理委員會」（即被上訴人）之社會團體，於同
    年月25日經澎湖縣政府准予備查，但未取得法人之立案許可
    。嗣被上訴人於同年11月7 日依上開協議經由澎湖工務所向
    電基會提出「興建社區顯濟殿老人活動中心等工程」之補助
    款5,000 萬元，電基會即於審議後如數撥付至被上訴人設於
    台灣土地銀行之專戶，惟仍要求被上訴人於受領後應儘速取
    得立案許可，始得動支，而屬附負擔贈與之性質。然被上訴
    人於取得該款項後，迄今並未能辦理法人登記許可，顯未履
    行其負擔，伊已依民法第412 條規定撤銷該贈與。爰依不當
    得利之法律關係，聲明求為命被上訴人返還該專戶內經伊為
    假扣押時之金額6,547 萬元及加計自起訴狀繕本送達翌日起
    算法定遲延利息，並供擔保為假執行之判決。
三、被上訴人則以：系爭協議並未蓋用印章，難認有效，且其內
    容並未約定被上訴人須取得法人資格，且伊受領該5,000 萬
    元之款項亦非附負擔之贈與，上訴人所稱因伊未履行負擔而
    撤銷贈與，顯無所據等語，資為抗辯。
四、原審經審理結果，駁回上訴人之請求，上訴人提起上訴，並
    經本院行使闡明權後聲明：(一)原判決廢棄。(二)被上訴人應給
    付上訴人5,000 萬元及該款項自存入台灣土地澎湖分行之專
    戶後至返還時止，由該分行給付之利息。(三)第一、二審訴訟
    費用由被上訴人負擔。被上訴人則聲明：(一)上訴駁回。(二)第
    二審訴訟費用由上訴人負擔。
五、兩造爭執及不爭執事項：
　(一)不爭執部分：
  1.電基會之權利義務，自92年起由上訴人概括承受。
　2.上訴人所屬澎湖工務所於85年6 月30日因興建電廠事宜，而
    與澎湖縣湖西鄉尖山村（由村長乙○○代表）達成協議，約
    定經政府主管機關立案成立「湖西鄉尖山村台電協助地方基
    金管理委員會」後，澎湖工務所應立即協助向電基會申請協
    助基金5,000 萬元，而協助基金之運用與動支悉依「台電公
    司促進電源開發協助基金管理辦法」之相關規定辦理，有該
    協議書在卷可稽（見原審卷第25頁）。
  3.被上訴人於85年9 月間成立，經澎湖縣政府於同年9 月25日
    准予備查，其組織章程亦經原審公證處於同年10月24日認證
    在案（見原審卷第26～31、54、141 頁）。
  4.電基會已於86年1 月間，依被上訴人提出之「興建社區顯濟
    殿老人活動中心等工程」之計劃，而將補助款5,000 萬元撥
    付至被上訴人設於土銀澎湖分行第0000000000號之專戶，嗣
    經上訴人於92年8 月29日執行假扣押查封時，帳戶內之金額
    連同利息在內為65,478,008元，有被上訴人之申請書、核准
    通知單、支票、收據及相關函文在卷可稽（見原審卷第32～
    40頁、本院卷(二)第111 頁）。
　5.被上訴人因人民團體法第5 條所稱之行政區域，不包括「村
    」在內，雖經上訴人於撥款後多次催促，但仍未能成立社團
    法人，有相關函文在卷可憑，並經證人即澎湖縣社會局人民
    團體承辦員莊登泉於原審證述屬實（見原審卷第44～55、14
    1 、143 、169 ～171 、188 頁）。
  (二)爭執部分：
　1.系爭協議書是否已有效成立。
  2.系爭協議書是否有約定被上訴人應取得法人登記。
  3.系爭款項之撥給是否為附負擔之贈與，其約定之負擔內容為
    何。
　4.如為有負擔之贈與，被上訴人是否已履行該負擔。
六、系爭協議書是否已有效成立部分：
　(一)經查，於85年6 月30日所訂立之協議書，其立協議書人部分
    ，甲方為台灣電力公司澎湖工務所，乙方為澎湖縣湖西鄉尖
    山村，甲方係由兼主任李明雄簽名蓋章，乙方則由當時尖山
    村之村長乙○○代表簽名蓋章，雖該協議書並未分別蓋有電
    基會或上訴人之關防，尖山村亦未蓋有村辦公處之大印，惟
    此項協議為債之契約關係，僅須雙方意思表示合致即可發生
    其效力，當事人之簽名或蓋章均屬佐證其意思表示之證據方
    法，而非成立之要件，且本件協議亦未約定應經蓋用關防或
    大印始發生其效力，故未蓋用印章並不得執為協議尚未有效
    成立之論據。況自該協議簽訂後，被上訴人即進行籌組程序
    ，並向主管機關申請備查，就組織章程請求法院公證處認證
    ，且以該基金會名義於銀行設立專戶，申請電基會撥款，復
    多次以該基金會名義對電基會或上訴人等單位行文，可見兩
    造均已依協議書內容履行其權利義務，並願受該協議內容之
    拘束，故上訴人主張該協議書雖未蓋用機關印章，仍屬有效
    成立，應屬可信，被上訴人認因未蓋用機關印章而不生效力
    ，自不足採。
七、系爭協議書是否有約定被上訴人應取得法人登記部分：
　(一)上開協議書第1 條約定：「甲方於乙方經政府主管機關立案
    成立【湖西鄉尖山村台電協助地方基金管理委員會】，並於
    金融機關設立專戶後，立即協助乙方向【開發電源基金管理
    委員會】申請協助基金新台幣5,000 萬元整，至協助基金之
    運用與動支悉依【台電公司促進電源開發協助基金管理辦法
    】相關規定辦理。」則依上開約定，係以經政府主管機關立
    案成立之基金管理委員會，並設立專戶後，始得向電基會申
    請補助款，且該款項之運用與動支亦應符合該管理辦法之相
    關規定，並無就所謂「立案成立」一詞為明確之定義，則被
    上訴人據以抗辯並無明文約定應取得法人資格，固非全屬無
    據。惟查，依上開管理辦法第5 、6 、7 條規定，電基會得
    提撥款項協助之周邊地區，係指發電設施所在地之「鄉、鎮
    、市、區」而言，並不包括「村」在內，而此類提撥協助之
    款項，依同辦法第8 條規定，並應設立專戶，且依預、決算
    程序支用（見原審卷第41頁），此與同辦法第11條所稱得申
    請協助之單位係包括社區及電基會同意之機關團體，而不以
    具法人資格者為限者並不相同（依第11條申請協助者，其協
    助款項之給付並不須設立專戶處理，亦不受預、決算程序之
    審核），則對照本件協議書所稱受補助者應在金融機構設立
    專戶，並依該辦法運用及動支等條件觀之，該約定所稱之「
    立案成立」應係指得與「鄉、鎮、市、區」同等具有法人資
    格之團體，以確保其提撥協助款項之使用得受有相當程度之
    監督，始符合協助之本旨，就此而言，上訴人主張所謂立案
    成立之意義，係指取得法人資格，而非僅由主管機關准予備
    查而已，本院經斟酌結果，認較為可採。
  (二)又撥款前85年8 月31日由澎湖縣政府所召開之協調會，雖有
    達成：(1)湖西鄉尖山村依管理辦法第11條第5 款成立之「湖
    西鄉尖山村台電協助地方基金管理委員會」，報經澎湖縣政
    府備查後逕向法院公證。(2)該筆基金之管理及使用由電基會
    負責輔導監督之協議，有該會議紀錄在卷可稽（見原審卷第
    139 ～140 頁），然該協調會係協議簽訂後被上訴人尚未設
    立前所召開，則其目的應在於就協議事項再為確認之性質，
    並非就是否不須設法人之事項為討論，且依人民團體法第8
    ～11條規定，人民團體之組織，應由發起人檢附相關文件，
    向主管機關申請許可，經許可後，召開發起人會議，再成立
    籌備委員會，經籌備完成後召開成立大會，報請主管機關核
    准立案，並發給立案證書及圖記，才向法院辦理法人登記，
    並將登記證書送主管機關備查，可見在設立法人程序中亦有
    經主管機關為備查之程序，故就上開協調會之召開時間及結
    論而言，並非即可認為上訴人有同意不須設立法人之意思，
    此部分證據，尚不足為被上訴人有利之認定。
  (三)至上訴人於86年1 月15日核准撥款前，雖經澎湖縣政府於85
    年11月6 日函復稱「湖西鄉尖山村台電回饋地方基金管理委
    員會」，非依人民團體法成立，非屬人團法規範範圍，故該
    府無法監督或督導等語（見原審卷第142 頁），而可知上訴
    人在撥款前已知悉被上訴人尚不具法人資格，然此僅為上訴
    人在撥款審核程序上之瑕疪，且協議書上之立案成立既應解
    釋為應成立法人，而被上訴人並非不得在收受協助款項後始
    行辦理相關法人之設立登記程序，則上開先行撥款程序，亦
    不足以執為上訴人已同意被上訴人不須取得法人資格之論據
    。
  (四)依上所述，就系爭協議書之訂立本意而言，應有約定被上訴
    人須取得法人登記之意思，上訴人此部分主張，應可採信，
    被上訴人抗辯不以取得法人登記為條件，並不足採。
八、系爭款項之撥給是否為附負擔之贈與，其約定之負擔內容為
    何部分：
  (一)按上訴人所給付之本件補助款項，係依其管理辦法所為之給
    付，而此項給付既係由被上訴人申請後無償取得，依民法第
    406 條規定，自屬贈與之性質。又此項贈與係基於上開協議
    書之約定，而該協議書既約定被上訴人得申請系爭款項之補
    助須以取得法人資格為要件，則此項取得法人資格即屬該贈
    與所附加之負擔，故上訴人主張本件為有附負擔之贈與，其
    負擔為被上訴人應取得法人資格，自屬可採，被上訴人抗辯
    並無附加此項負擔，尚難採信。
九、如為有負擔之贈與，被上訴人是否已履行該負擔部分：
　(一)按依人民團體法第5 條之規定，人民團體以行政區域組織為
    其組織區域，所謂行政區域至少應以「鄉」為範圍，「村」
    則不屬之；又社會團體章程草案範例第1 條第7 款規定其名
    稱不得冠以「委員會」或「基金會」，有澎湖縣政府88年11
    月25日88澎府建土字第66978 號函、內政部91年8 月20日台
    內中社字第0920025058號函及社會團體章程草案範例在卷可
    稽（見原審卷第186 ～192 頁），可見被上訴人如欲以尖山
    村為單位成立法人，因受限於法令而無法設立，此亦經證人
    即澎湖縣社會局人民團體承辦員莊登泉於原審證述屬實（見
    原審卷第169 ～171 頁）。
  (二)又經本院就被上訴人現運作狀況查詢結果，被上訴人之法定
    代理人雖表示仍有正常運作，但同為委員之甲○○、丙○○
    則證稱已無法運作（見本院卷(二)第28、29頁），而就被上訴
    人自85年成立後至92年9 月該補助款項遭假扣押前，屢經上
    訴人催促，均未能就法人登記或實質就該款項之使用目的即
    興建顯濟殿暨老人活動中心有所進行等情觀之（見原審卷第
    44～55頁），被上訴人應屬無法正常順利運作之狀況，參以
    本院函請湖西鄉公所依法召開尖山村村民大會討論本件款項
    之運用方式後，經村民大會決議表示同意由興建工程湖西鄉
    公所依法定程序發包，款項則由上訴人將系爭款項收回專款
    支應，湖西鄉公所亦表示可代為處理此部分程序，有該公所
    函復所檢附之會議記錄在卷可憑（見原審卷第70頁，本院卷
    (二)第55、72～81頁），可見實際應受回饋之尖山村村民亦贊
    同將款項由湖西鄉公所依專款專用之方式辦理，其意見自應
    予以尊重，則無論由被上訴人之實際運作情況或尖山村村民
    之多數意見，被上訴人應已無從履行上開負擔，則上訴人此
    部分被上訴人無法履行負擔之主張，即屬可採，被上訴人抗
    辯無負擔履行問題，並不足採。
十、按贈與附有負擔者，如贈與人已為給付而受贈人不履行其負
    擔時，贈與人得請求受贈人履行其負擔，或撤銷贈與；又贈
    與之撤銷，應向受贈人以意思表示為之，贈與撤銷後，贈與
    人得依關於不當得利之規定，請求返還贈與物，民法第412
    條第1 項及第419 條分別定有明文。本件被上訴人既有不履
    行其負擔之情事，則上訴人以起訴狀繕本之送達為撤銷贈與
    之意思表示，即屬合法，並已發生撤銷之效力，故其於撤銷
    贈與後，本於不當得利之法律關係，請求被上訴人返還該補
    助款5,000 萬元，及自受領時起至返還時止存放於專戶內之
    利息，自屬有據，應予准許。
十一、綜上所述，上訴人主張本件之補助款為附負擔贈與之性質，
    而被上訴人並未履行其應履行取得法人資格之負擔，其已合
    法撤銷贈與之事實，應屬可採，被上訴人抗辯贈與並未附有
    負擔，並不足採。從而，上訴人於撤銷贈與後，本於不當得
    利之法律關係，請求被上訴人給付5,000 萬元，及該筆款項
    自存入台灣土地澎湖分行之專戶後至返還時止，由該分行給
    付之利息，為有理由，應予准許。原審為上訴人敗訴之判決
    ，尚有未洽。上訴意旨指摘原判決不當，求予廢棄改判，為
    有理由。爰由本院予以廢棄，並改判如主文第二項所示。
十二、據上論結：本件上訴為有理由，依民事訴訟法第450 條、第
    78條，判決如主文。
中　　華　　民　　國　　94　　年　　10　　月　　31　　日
                        民事第一庭
                            審判長法官  黃金石
                            法      官  林健彥
                            法      官  林紀元
以上正本證明與原本無異。
如對本判決上訴，須於判決送達後20日內向本院提出上訴狀，其
未表明上訴理由者，應於上訴後20日內向本院提出上訴理由書（
均須按他造當事人之人數附繕本）。上訴時應提出委任律師或具
有律師資格之人之委任狀，並依附註條文規定辦理。
中　　華　　民　　國　　94　　年　　10　　月　　31　　日
                            書  記  官  楊茱宜
附註：
民事訴訟法第466 條之1 ：對於第二審判決上訴，上訴人應委任
律師為訴訟代理人，但上訴人或其法定代理人具有律師資格者，
不在此限。
上訴人之配偶、三親等內之血親、二親等內之姻親，或上訴人為
法人、中央或地方機關時，其所屬專任人員具有律師資格並經法
院認適當者，亦得為第三審訴訟代理人。
第1 項但書及第2 項情形，應於提起上訴或委任時釋明之。
